【裁判字號】    99,簡上,11
【裁判日期】    990428
【裁判案由】    拆屋還地
【裁判全文】
臺灣雲林地方法院民事判決              99年度簡上字第11號
上  訴  人
即  原  告  乙○○
訴訟代理人  吳炳輝  律師
被  上訴人
即  被  告  甲○○
訴訟代理人  張智學  律師
複  代理人  張蓁騏  律師
訴訟代理人  丙○○
上列當事人間請求拆屋還地事件，上訴人對於中華民國99年1 月
20日本院北港簡易庭98年度港簡字第83號第一審判決提起上訴，
本院合議庭於民國99年4 月14日言詞辯論終結，判決如下：
    主      文
上訴駁回。
第二審訴訟費用由上訴人負擔。
    事實及理由
一、上訴人方面：
  (一)於原審起訴主張：坐落雲林縣口湖鄉○○○段158 －2 地號
    ，地目田、面積240,500 平方公尺土地（下稱系爭土地），
    為伊與他人所共有，伊之應有部分為556541分之9579，被上
    訴人未經伊及其他共有人同意，竟擅在系爭土地內如雲林縣
    北港地政事務所民國98年6 月1 日土地複丈成果圖（即原判
    決附圖）編號Ａ、Ｂ、Ｃ、Ｄ、Ｅ、Ｆ、Ｇ、Ｈ、Ｉ、Ｊ所
    示部分位置，建造鋼架鐵皮頂建物、鋼架石綿瓦頂建物、磚
    造瓦頂豬舍、磚造瓦頂建物、加強磚造建物、磚石造魚塭使
    用，已侵害伊及其他共有人之權利。又被上訴人主張曾向伊
    購買系爭土地部分面積，並提出71年5 月5 日所立讓渡書1
    份為據，然伊係於74年間始向台糖購買取得系爭土地持分，
    自不可能在71年就賣給被上訴人，且前揭讓渡書上並沒有伊
    的筆跡，也未載明所讓渡土地之地號，是該讓渡書顯為虛偽
    ，為此，爰依民法第767 條、第821 條規定，提起本訴，請
    求被上訴人將其所有前揭占用系爭土地上之地上物拆除，並
    將所占用之系爭土地部分面積返還予伊及其他共有人。
  (二)於本院補稱：原審採認被上訴人所提出之前揭讓渡書及證人
    林東良、蔡明顯之證詞，認伊有將系爭土地部分面積讓與予
    被上訴人使用，然證人林東良為被上訴人之長子，證言已難
    期公正無偏頗；而該份讓渡書並非證人蔡明顯所書寫，且蔡
    明顯身為專業代書，又未於該份讓渡書上載明讓渡之土地地
    段地號，已與常情有違，再者，蔡明顯與雙方並非熟識，則
    該份讓渡書書立迄今已20餘載，其如何辨識雙方之身份及確
    認當初立約人均係本案兩造當事人？況就雙方有無交付金錢
    乙節，林東良於原審供證有，而蔡明顯則供證不清楚，渠等
    二人之證詞已有矛盾，是上開2 人之證詞，顯係臨訟編串，
    不足採信，原審採信渠等之證詞而為判決，容有不當，為此
    提起上訴，並聲明：
    1.原判決廢棄。
    2.被上訴人應將系爭土地上如雲林縣北港地政事務所98年6
      月1 日土地複丈成果圖所示Ａ部分面積14.08 平方公尺之
      鋼架鐵皮頂建物、Ｂ部分面積13.41 平方公尺之鋼架石綿
      瓦頂建物、Ｃ部分面積156.64平方公尺之磚造瓦頂豬舍、
      Ｄ部分面積24.27 平方公尺之鋼架鐵皮頂建物、Ｅ部分面
      積139.80平方公尺之磚造瓦頂建物、Ｆ部分面積9.97平方
      公尺之鋼架鐵皮頂建物、Ｇ部分面積27.22 平方公尺之加
      強磚造建物、Ｈ部分面積20.58 平方公尺之加強磚造建物
      、Ｉ部分面積19.13 平方公尺之鋼架鐵皮頂建物、Ｊ部分
      面積405.05平方公尺之磚石造魚塭拆除後，並將該部分土
      地交還上訴人及其他共有人全體。
二、被上訴人方面：
    除與原判決記載相同者，茲引用之外，補稱：
  (一)伊所提出之讓渡書雖未明確標明讓渡之土地地號，但從該份
    讓渡書之附圖及系爭土地使用現況，已可以確定讓渡書所表
    明之讓渡標的即為系爭土地。
  (二)上訴人於52年3 月23日就系爭土地原持分為2861/556541 ，
    嗣於67年2 月28日又購買國有土地持分6718/556541 ，於74
    年3 月23日將持分合併為9579/556541 ，此有雲林縣北港地
    政事務所函文1 紙在卷可按，上訴人主張系爭土地為伊於74
    年間始向台糖放領承購取得，顯與事實不符；又上訴人雖謂
    證人林東良、蔡明顯於原審所證述情節，為屬臨訟編串，勾
    稽之詞，惟未舉證以實其說，空言主張該讓渡書及證人之證
    詞為虛偽，自不足採。
  (三)伊向上訴人買受系爭土地應有部分權利，本於買賣債之關係
    占有使用系爭土地，自難謂無權占有，且伊自44年10月3 日
    即在系爭土地上如原審判決附圖所示位置建屋住居，上訴人
    向未積極以訴訟確認其所有權，則上訴人現訴請伊拆屋還地
    ，亦與民法第148 條第2 項誠信原則有違。
    聲明：求為判決如主文所示。
三、兩造不爭執之事實：
  (一)系爭土地為上訴人與他人所共有，上訴人之應有部分為5565
    41分之9579。
  (二)又系爭土地如原審判決附圖編號Ａ部分所示面積14.08 平方
    公尺、編號Ｂ部分所示面積13.41 平方公尺、編號Ｃ部分所
    示面積156.64平方公尺、編號Ｄ部分所示面積24.27 平方公
    尺、編號Ｅ部分所示面積139.80平方公尺、編號Ｆ部分所示
    面積9.97平方公尺、編號Ｇ部分所示面積27.22 平方公尺、
    編號Ｈ部分所示面積20.58 平方公尺、編號Ｉ部分所示面積
    19.13 平方公尺、編號Ｊ部分所示面積405.05平方公尺，為
    上訴人所有之建物及魚池占用。
四、得心證之理由
  (一)按「所有人對於無權占有或侵奪其所有物者，得請求返還之
    。對於妨害其所有權者，得請求除去之。」、又「各共有人
    對於第三人，得就共有物之全部為本於所有權之請求。但回
    復共有物之請求，僅得為共有人全體之利益為之。」民法第
    767 條第1 項前段、中段、第821 條分別定有明文。次按「
    處分行為」係指直接使權利移轉、變更、增加負擔及消滅之
    行為而言，故一般「負擔行為」（債權行為）不包括在內，
    從而買賣非屬處分行為甚明，故共有物或特定位置之出賣，
    縱未經全體共有人之同意，亦僅對他共有人不生效力而已，
    於訂約出賣之共有人仍具有債權效力，此有最高法院33年上
    字2489號、71年台上字第5051號判例可循。又按土地所有權
    移轉登記與土地之交付，係屬兩事，前者為所有權生效要件
    （民法第758 條），後者為收益權行使要件（民法第373 條
    ）；是占有人占有之土地，倘係土地所有人本於買賣法律關
    係所交付，即具有正當權源，所有人自不得認係無權占有而
    請求返還（最高法院85年度台上字第389 號判例可資參照）
    。再按證據之證據力，法院應依調查證據之結果而為認定，
    不因他造當事人之否認及舉證人提出之遲延而受影響（最高
    法院46年度台上字第1465號著有判例可參）。
  (二)上訴人主張：被上訴人未經伊及其他共有人之同意即在系爭
    土地如原審判決附圖編號Ａ、Ｂ、Ｃ、Ｄ、Ｅ、Ｆ、Ｇ、Ｈ
    、Ｉ、Ｊ所示部分位置建屋及闢建魚池使用云云，則為被上
    訴人所否認，並辯稱：71年間其以新臺幣（下同）10萬元向
    上訴人購買系爭土地部分面積使用等語，復提出讓渡書（含
    附圖）影本1 份為證。經查：
    1.上揭讓渡書記載：「立讓渡書人乙○○（以下簡稱甲方）
      甲○○（以下簡稱乙方）茲甲、乙雙方~s2;現居住之所在土地
      ~s1;（如附圖）之讓渡事件，訂立條件如下：(1)甲方就該土地
      （如附圖）零壹肆肆零台甲之部分讓與乙方使用，前後所
      留作道路之部分不計算在內，所留道路為雙方共同使用。
      衛生溝所使用之土地則包括於甲方之土地之內。(2)乙方承
      受該土地以壹拾萬元正支付與甲方為補償，立約之日同日
      付清。(3)甲方就該土地於日後能辦理移轉登記時，須具備
      證件交付乙方辦理登記，如發生增值稅時由甲方負擔三分
      之二，乙方負擔三分之一。(4)從（如附圖）以衛生溝西緣
      過排水虛線以西之糖廠地歸乙方使用。立讓渡書人（甲方
      ）：乙○○。立讓渡書人（乙方）：甲○○。立會人：洪
      期。見證人：林東良。71年5 月5 日」等語，此有讓渡書
      及附圖在卷（見原審卷第29、30頁）可稽。
    2.其次，兩造現確均住居於系爭土地上，其中被上訴人所住
      居使用位置詳如原審判決附圖編號Ａ、Ｂ、Ｃ、Ｄ、Ｅ、
      Ｆ、Ｇ、Ｈ、Ｉ、Ｊ所示部分位置，至上訴人之住居所則
      緊臨於被上訴人上揭住居位置之東側，兩造之建物間有條
      衛生溝，渠等住居建物之北側處有道路及排水溝，又兩造
      建物之南側則各有一座魚池等情，業經本院會同兩造齊赴
      上址踏勘屬實，製有勘驗筆錄、現場略圖及照片在卷（見
      卷內第40－42頁）可憑。是被上訴人所提出之上揭讓渡書
      （含附圖）雖未明確標明雙方合意讓渡之土地地號，但從
      兩造在系爭土地之使用現況，與該份讓渡書附圖所標示之
      地貌地標觀之，應可以確定該份讓渡書所表明之讓渡標的
      即為系爭土地無疑。
  (三)至上訴人雖主張：伊係於74年間始因放領而向台糖申購取得
    系爭土地持分，自不可能在71年就賣給被上訴人，且前揭讓
    渡書上並沒有伊的筆跡，也未載明所讓渡土地之地號，是該
    讓渡書顯為虛偽云云。惟查：
    1.上訴人於52年3 月23日即因買賣而取得系爭土地應有部分
      556541分之2861，又於67年2 月28日向台灣省政府購買系
      爭土地應有部分556541分之6718，嗣於74年3 月23日辦理
      應有部分合併登記為556541分之9579等情，有雲林縣北港
      地政事務所函文及系爭土地登記簿謄本各1 份在卷（見原
      審卷第108 、133 、137 、138 頁）可稽。顯見上訴人於
      52年3 月23日及67年2 月28日即已取得系爭土地之應有部
      分，上訴人猶主張其於74年間始因放領而向台糖公司申購
      取得系爭土地應有部分云云，顯與事實不符。
    2.其次，被上訴人所舉證人蔡明顯於原審到庭證述：「這張
      讓渡書是我事務所的助理小姐寫的。當初寫讓渡書時，有
      林東良、洪期、乙○○在場，經過在場當事人同意才寫這
      張讓渡書。至於有無給付價金10萬元，因為年代久遠不記
      得了，但是正常情況應該是有。」「一般在書寫讓渡書會
      看身分證。」「當時書寫讓渡書我有在場。我只能證明讓
      渡書是在我的事務所所寫的，林東良、洪期先生我確定有
      在場，至於林東良的父親甲○○沒有去我可以確定，乙○
      ○有去我也可以確定。」等語（見原審卷第155 －157 頁
      ）；另證人林東良亦於原審到庭證述：「我父親甲○○以
      10萬元向我叔叔乙○○購買我們現在住的那塊土地。系爭
      土地本來是我祖父的名字，後來不知道為什麼土地就登記
      我叔叔乙○○的名下，我叔叔乙○○就有要我們拆屋還地
      ，後來才用10萬元向我叔叔買我們住的房子部分的土地」
      等語在卷（見原審卷第46、47頁）。參以，訴外人林德（
      即兩造之先父）曾為系爭土地共有人之一乙節，亦有系爭
      土地登記簿謄本在卷（見原審卷笫132 －134 頁）可考。
      另被上訴人在本院陳稱：「系爭土地從我父母還在的時候
      就有建物在上面，後來我自己在舊建物旁邊建屋來住，我
      在那裡也住了六、七十年了」，另上訴人在本院亦陳稱：
      「（問：上訴人何時住在系爭土地？）從我父親的時候就
      住在那裡，我是在那裡出生的，我今年75歲了，被上訴人
      是我大哥」等語（見本院卷第57頁）。足徵兩造自幼即與
      渠等父母同財共居在系爭土地上至灼，嗣林德在系爭土地
      之應有部分全數讓與他人後，上訴人又陸續取得系爭土地
      之應有部分，而被上訴人在系爭土地則全無任何應有部分
      ，被上訴人為避免其所有座落在系爭土地之地上建物及工
      作物遭上訴人要求拆除遷讓，故而向上訴人價購系爭土地
      部分面積使用，雙方達成合意後乃委請代書代擬上揭讓渡
      書面並由渠等署押印文立為憑據，職是，證人蔡明顯、林
      東良在原審所證述之情節，亦難認有何悖於常情之處。上
      訴人雖再三質疑證人前開證詞，並認系爭讓渡書為屬虛偽
      ，惟未提出具體事證為佐，空言被上訴人所提人證、書證
      俱非真實云云，自無可取。
  (四)綜上所述，上訴人雖為系爭土地之共有人，然上訴人既已將
    系爭土地中如原審判決附圖編號Ａ、Ｂ、Ｃ、Ｄ、Ｅ、Ｆ、
    Ｇ、Ｈ、Ｉ、Ｊ所示建物座落基地及附連圍繞土地讓售被上
    訴人使用，則被上訴人基於兩造間前揭買賣關係占有使用系
    爭土地，即非無權占有。從而，上訴人基於物上請求權，請
    求被上訴人將系爭土地上如原審判決附圖所示Ａ部分之鋼架
    鐵皮頂建物、Ｂ部分之鋼架石綿瓦頂建物，Ｃ部分之磚造瓦
    頂豬舍、Ｄ部分之鋼架鐵皮頂建物、Ｅ部分之磚造瓦頂建物
    、Ｆ部分之鋼架鐵皮頂建物、Ｇ部分之加強磚造建物、Ｈ部
    分之加強磚造建物、Ｉ部分之鋼架鐵皮頂建物、Ｊ部分之磚
    石造魚塭拆除，將該部分土地交還上訴人及其他共有人全體
    ，為無理由，不應准許。原審為上訴人敗訴之判決，依首揭
    規定及判例意旨，核無不當之處，上訴意旨仍執前詞，聲明
    求予廢棄改判，自屬無據，應予駁回。又本件事證已臻明確
    ，兩造其餘攻擊防禦方法及所提之證據，與判決結果不生影
    響，不另論述，併此敘明。
五、據上論結，本件上訴為無理由，依民事訴訟法第436 條之1
    第3項、第449 條第1 項、第78條，判決如主文。
中    華    民    國    99    年    4     月    28    日
                  民事第一庭  審判長法  官  紀文勝
                                    法  官  黃玉清
                                    法  官  蔣得忠
以上正本係照原本作成。
本判決不得上訴。
中    華    民    國    99    年    4     月    28    日
                                    書記官  陳文明

司法院資訊處製作；財團法人民間司法改革基金會備份。
